【裁判字號】    97,訴,1330
【裁判日期】    980811
【裁判案由】    違反商業會計法等
【裁判全文】
臺灣臺南地方法院刑事判決              97年度訴字第1330號
公  訴  人  臺灣臺南地方法院檢察署檢察官
被      告  丙○○
上列被告因違反商業會計法等案件，經檢察官提起公訴（97年度
偵字第6470號），本院判決如下：
    主  文
丙○○無罪。
    理  由
一、本件公訴人用以證明被告違反商業會計法之各項證據，其中
    屬於傳聞證據部分，被告於準備程序及審理期日均未爭執其
    證據能力，且本院審酌上開證據作成之情況，認為適當，依
    刑事訴訟法第159條之5規定，有證據能力；其餘證據則為公
    文書或一般書證，及該證據之取得，並無違法或不當情事，
    均得為證據，合先說明。
二、本件公訴意旨略以：丙○○自民國93年3月10日起，擔任設
    於臺南縣永康市○○路229號1樓「台陽企業有限公司」 (
    下稱台陽公司)之負責人，依公司法第8條第1項規定為該公
    司之負責人，亦為商業會計法第4條第1款規定之商業負責人
    ，係從事業務之人，並以製作會計憑證為其附隨業務。詎丙○○明知台陽公司與附表所示公司並無實際交易，竟基於幫
    助逃漏稅及違反商業會計法之概括犯意，於93年9至10月間
    ，連續以台陽公司名義，虛開其業務上所製作不實之銷項統
    一發票共34紙，虛增銷售總額共新臺幣（下同）1621萬446
    元予附表所示之公司，充作進項憑證而行使，憑以扣抵銷項
    稅額，計幫助該等公司逃漏營業稅81萬524元，足以生損害
    於稅捐機關對於營業稅稽徵之正確性及公平性。嗣因丙○○
    涉嫌以台陽公司向多家廠商詐騙貨物，經警方會同國稅局進
    行清查結果，始發現上情，因認被告涉犯稅捐稽徵法第43條
    第1項幫助逃漏稅捐罪及商業會計法第71條第1款之填製不實
    會計憑證罪嫌等語。
三、按犯罪事實應依證據認定之，無證據不得認定其犯罪事實，
    刑事訴訟法第154條第2項定有明文。次按認定不利於被告之
    事實，須依積極證據，苟積極證據不足為不利於被告事實之
    認定，即應為有利於被告之認定，更不必有何有利之證據；
    且刑事訴訟法上所謂認定犯罪事實之證據，係指足以認定被
    告確有犯罪之積極證據而言，該項證據自需適合於被告犯罪
    事實之認定，始得採為斷罪資料；如未能發現相當證據，或
    證據不足以證明，自不能以推測或擬制之方法，以為裁判之
    基礎。
四、本件公訴人對被告涉嫌違反稅捐稽徵法等罪嫌，固提出台陽
    公司設立及變更基本資料、台陽公司欠稅總歸戶查詢情形表
    、台陽公司專案申請調檔統一發票查核名冊及清單、涉案期
    間銷售額與稅額申報書、營業稅年度查詢進銷項明細表、銷
    貨對象涉嫌循環開立發票流程圖、臺灣澤廣公司、新新亞太
    公司、乙銓公司、益登公司之營業登記資料、臺灣桃園地方
    法院檢察署94年度偵字第6757號、第18351號起訴書、柯火
    木之全國刑案資料查註表、臺灣板橋地方法院檢察署96年度
    偵字第29528號不起訴處分書、桃園地方法院96年度審訴字
    第621號判決及95年度訴字第475號判決、臺南縣警察局永康
    分局94年2月4日南縣永警三字第0930026694號案件報告書、
    臺南縣永康市○○路229號之建物及座落土地之所有權狀、
    謝文豐談話紀錄、證人甲○○、戊○○、乙○○等人之警詢
    、偵訊筆錄及台陽公司銀行資金往來資料等事證，為論罪之
    依據，被告雖不否認擔任台陽公司負責人，惟辯稱：我只是
    人頭而已，並未參與公司經營，不知道也沒有參與開發票等
    語。經查：
  (一)被告於93年3月10日起至同年10月間，擔任台陽公司之負責
    人，並以公司負責人名義，承租臺南縣永康市○○路229 號
    房屋作為營業地點等情，業據被告坦承在卷，復有台陽公司
    設立及變更基本資料、臺南縣永康市○○路229號之建物及
    座落土地之所有權狀、謝文豐談話紀錄及證人甲○○、戊○○、乙○○等人之警詢及偵訊筆錄可證，可信為真正。
  (二)台陽公司成立後，實際上並無營業行為，而係以虛設公司方
    式向外大量採購物品，得手後，逃逆無蹤，嗣經被害人提出
    告訴，由臺灣板橋地方法院檢察署及臺灣桃園地方法院檢察
    署偵查後，已將被告及案外人李金山以常業詐欺罪提起公訴
    ，涉案人柯淨棠則發佈通緝，及由臺灣桃園地方法院以95年
    度訴字第475號審理，判決被告及李金山二人有罪在案等情
    ，亦據被告供承在卷，復有臺灣桃園地方法院95年度訴字第
    475號判決書及柯火木之全國刑案資料查註表可資參照，亦
    足認定。
  (三)經清查台陽公司上開期間開立之發票及交易對象，台陽公司
    曾提供銷售憑證之發票（發票之明細及金額詳如附表所載）
    予臺灣澤廣科技有限公司、新新亞太有限公司、乙銓科技有
    限公司及益登開發實業有限公司，發票共計34紙，虛增銷售
    總額為1621萬446元，該四家公司並將台陽公司開立之發票
    充作進項憑證而行使，憑以扣抵銷項稅額，共計逃漏營業稅
    81萬524元等情，為被告不爭之事實，及有台陽公司欠稅總
    歸戶查詢情形表、台陽公司專案申請調檔統一發票查核名冊
    及清單、涉案期間銷售額與稅額申報書、營業稅年度查詢進
    銷項明細表及銷貨對象涉嫌循環開立發票流程圖可資相佐，
    亦堪認定。
  (四)惟上開與台陽公司交易之公司，其中臺灣澤廣科技有限公司
    、新新亞太有限公司及益登開發實業有限公司、均為虛設之
    公司，乙銓科技有限公司則係第三人冒用吳有福名義而成立
    ，該四家公司同因虛設成立後，向外大量購買物品，涉及詐
    騙或逃漏稅捐之犯嫌，經臺灣板橋地方法院檢察署及臺灣桃
    園地方法院檢察署偵查，並將案外人徐景興、吳有福起訴或
    不起訴處分，及由臺灣桃園地方法院以96年度審訴字第62 1
    號審理在案等情，亦為被告不爭之事實，及有臺灣臺灣板橋
    地方法院檢察署96年度偵字第29528號不起訴處分書及臺灣
    桃園地方法96年度審訴字第621號判決書附卷可參，而足認
    定。
五、由上開事實可知，被告擔任台陽公司負責人期間，台陽公司
    曾開立銷售額共計1621萬446元之發票共計34紙予臺灣澤廣
    科技有限公司、新新亞太有限公司、乙銓科技有限公司及益
    登開發實業有限公司，供四家公司充作進項憑證而行使，憑
    以扣抵銷項稅額，共計逃漏營業稅81萬524元，惟被告辯稱
    對於阿票及逃漏稅捐之事，均不知情，亦未參與，是本件爭
    執事項厥為：被告對於台陽公司虛開發票，幫助上開四家公
    司逃漏稅捐之事是否知悉或有無參與？經查：
  (一)證人甲○○證稱：我是看報紙應徵，是由陳有福面試的，月
    薪一萬八千元至兩萬元左右，由我的主管郭志雄（即柯淨棠
    ）拿現金給我。我是業務助理，內容是詢價、報價、聯絡客
    戶，另外主管叫我做什麼，我就做什麼，我有向其他公司訂
    貨，是柯淨棠叫我訂貨的。台陽公司的負責人是丙○○，沒
    有人向我介紹丙○○是負責人，柯淨棠有告訴我負責人是丙○○，我們很少稱呼他，因為他很少來公司，我見過他的次
    數不多，我們有分兩個部分，我是屬於貿易部門，貿易部門
    是由柯淨棠負責，另一部門是食品部門，主管我比較不清楚
    。丙○○沒有叫我做過任何事情，也沒有交代其他職員做事
    情，我看到丙○○時，他都穿便服，T恤、牛仔褲等情。核
    與台陽公司冷凍食品部門員工即證人乙○○證述內容大致相
    符。由二位證人證述內容觀之，被告雖擔任台陽公司負責人
    ，卻未曾與證人有任何工作上之接觸，亦無參與公司經營之
    跡象，公司員工對其態度亦甚為冷淡，甚至於台陽公司未設
    有專屬座位，全然不似公司負責人應有之正常情況，是被告
    辯稱其僅為名義負責人，顯非虛構之詞。
  (二)且台陽公司之會計即證人戊○○亦證稱：我是看報紙找到工
    作的，我是會計，面試我的是陳有福，我月薪是兩萬元，大
    部分都是郭志雄（及柯淨棠）發放的，拿現金。（工作內容
    是）客戶進貨的時候，王小姐就會看進貨數量對不對，然後
    我就將進貨單算一算，月底結算後，柯淨棠、陳有福或許哲
    文叫我把貨款算一算，開支票給他，台陽公司負責人是丙○○，我有看過營利事業登記證，（公司業務是）陳有福、許
    哲文、柯淨棠、楊士銘處理，丙○○進入公司，很少交談，
    頂多打招呼，沒有交代過業務上的事情，我沒有叫他，感覺
    他跟公司沒有關連，丙○○在一樓或二樓沒有專屬的辦公座
    位，丙○○沒有處理與廠商間的貨物問題，我沒有在上班期
    間看過丙○○有與廠商接觸。丙○○沒有指示我開發票等情
    。足徵，被告雖登記為台陽公司負責人，但台陽公司之業務
    均由陳有福、許哲文、柯淨棠、楊士銘等人負責處理，被告
    均無參與會計或業務之情狀，亦未曾對證人戊○○指示開立
    發票或金錢方面之事宜，此與被告辯稱其對於開發票之事，
    並不知情，亦未參與等情相符。
  (三)雖公訴人以桃園地方法院95年度訴字第475號判決書所載認
    被告確有參與台陽公司之經營，然綜觀該判決內容，被告僅
    坦承以台陽公司名義對外訂購商品，而涉有詐欺犯行，未述
    及被告有何幫助逃漏稅捐之行為，且被告坦承詐欺之對象，
    均非本案幫助逃漏稅捐之公司，二者間亦無任何關連性，及
    被告所為詐欺犯行之方法或手段，與幫助逃漏稅捐之犯行尚
    屬有間，主觀要件及客觀要件均不相同，尚不能因被告有詐
    欺犯行，遽以推論其對於台陽公司所有業務均有參與，而該
    當幫助逃漏稅捐之犯行，是上開判決書亦不足為本件被告論
    罪之依據。
六、綜上所陳，公訴人提出之相關事證，雖足知被告擔任台陽公
    司之負責人及有詐欺之犯行，然不足認定被告與其餘共犯有
    幫助逃漏稅捐之犯意聯絡，或對於該犯行之實施有參與之行
    為，此外，復查無其他積極證據可證明被告有公訴人上述所
    指之犯行，自不能證明被告犯罪，應為無罪之諭知。
七、另公訴人聲請調閱臺灣桃園地方法95年度訴字第475號卷宗
    及傳喚證人柯淨棠、鍾坤亮、李金山、楊家銘，以查明被告
    參與經營台陽公司之程度，惟本院審酌上開卷證，係審理被
    告等人以台陽公司名義向外詐騙之事實，與本案涉嫌幫助逃
    漏稅捐並無關連，再者，被告參與台陽公司營業之事實，已
    據該公司員工即證人戊○○、乙○○及甲○○證述詳實，足
    資認定，而無傳喚上開證人之必要，爰不予調查，附此敘明
    。
八、據上論斷，應依刑事訴訟法第301條，判決如主文。
本案經檢察官丁○○到庭執行職務。
中    華    民    國    98    年    8    月    11    日
                  刑事第八庭   審判長法  官  洪士傑
                                     法  官  陳杰正
                                     法  官  許蕙蘭
以上正本證明與原本無異。
如不服本判決應於收受本判後10日內向本院提出上訴書狀，並應
敘述具體理由。其未敘述上訴理由者，應於上訴期間屆滿後20日
內向本院補提理由書狀（均須按他造當事人之人數附繕本）「切
勿逕送上級法院」。
                                     書記官  郭勝華
中    華    民    國    98    年    8    月    18    日


司法院資訊處製作；財團法人民間司法改革基金會備份。
